【裁判字號】    97,訴,1121
【裁判日期】    980220
【裁判案由】    偽造文書
【裁判全文】
臺灣臺北地方法院刑事判決              97年度訴字第1121號
公  訴  人  臺灣臺北地方法院檢察署檢察官
被      告  甲○○
選任辯護人  陳伯英律師
            謝震武律師
            王嘉翎律師
上列被告因偽造文書案件，經檢察官提起公訴（九十六年度偵續
三字第九號），本院判決如下：
    主  文
甲○○無罪。
    理  由
一、公訴意旨略以：被告甲○○係陳立夫（於民國九十年二月八
    日辭世）創辦之財團法人立夫文教基金會（下稱立夫文教基
    金會）秘書，亦兼任陳立夫之私人秘書，須依陳立夫之指示
    ，始得以陳立夫之名義出具函文或通知，詎被告竟基於偽造
    文書之犯意，明知陳立夫因病在財團法人中國醫藥學院附設
    醫院（下稱中國醫藥學院附設醫院）住院，且當時已呈現意
    識糢糊狀態，全無任何自主意識表示之可能，竟於八十九年
    十一月二十六日，未經陳立夫授權，擅自偽造陳立夫手諭，
    內容為「敬啟者，立夫因病無法參加本次董事會議，特請王
    廷輔董事代表主持，此致各位董事先生。陳立夫『蓋章』敬
    啟八九、十一、二十六」等字樣，並在該手諭上盜蓋陳立夫
    之橡皮章及其所保管之陳立夫私章。甲○○偽造該手諭後，
    即將此手諭交予不知情之證人即中國醫藥學院董事會秘書乙
    ○○，乙○○再交予不知情之訴外人即中國醫藥學院董事會
    之董事王廷輔、吳東瀛等人召開中國醫藥學院董事會第十四
    屆第五次會議，並於會中違法通過「有關中國醫藥學院購買
    彰化校地預付款新臺幣（以下同）二億元，地主願提供其他
    土地作為抵押，但須附上土地詳細資料、鑑價報告書等評估
    是否等值，依法設定抵押，提請核備。」之議案，將訴外人
    即地主張守鎮等人原應於九十年四月一日退還之二億元，擅
    自同意地主延後返還，致生損害於中國醫藥學院及陳立夫，
    嗣經告訴人即陳立夫之子陳澤寵（已歿）、陳澤寵之妻丙○
    ○察覺有異提起告訴，始查悉上情，因認被告涉犯刑法第二
    百十六條、第二百十條之行使偽造私文書罪嫌云云。
二、按犯罪事實應依證據認定之，無證據不得認定其犯罪事實。
    又不能證明被告犯罪者，應諭知無罪之判決，刑事訴訟法第
    一百五十四條第二項、第三百零一條第一項分別定有明文。
    次按，事實之認定，應憑證據，如未能發現相當證據，或證
    據不足以證明，自不能以推測或擬制之方法，為裁判基礎；
    且認定不利於被告之事實須依積極證據，苟積極證據不足為
    不利於被告事實之認定時，即應為有利於被告之認定，更不
    必有何有利之證據，故被告否認犯罪事實所持之辯解縱屬不
    能成立，仍非有積極證據足以證明犯罪行為，不能遽為有罪
    之認定；另認定犯罪事實所憑之證據，雖不以直接證據為限
    ，間接證據亦包括在內，然無論直接證據或間接證據，其為
    訴訟上之證明，須於通常一般之人均不致有所懷疑，而得確
    信其為真實之程度者，始得據之為有罪之認定，倘其證明尚
    未達到此一程度，而有合理之懷疑存在，無從使事實審法院
    得有罪之確信時，即應由法院為諭知被告無罪之判決，最高
    法院四十年臺上字第八六號、三十年上字第八一六號、三十
    年上字第一八三一號、七十六年臺上字第四九八六號判例意
    旨參照。再按，告訴人之告訴，係以使被告受刑事訴追為目
    的，是其陳述是否與事實相符，仍應調查其他證據以資審認
    ，又被害人之陳述如無瑕疵，且就其他方面調查又與事實相
    符，固足採為科刑之基礎，倘其陳述尚有瑕疵，而在未究明
    前，遽採為論罪科刑之根據，即難認為適法，亦據最高法院
    五十二年臺上字第一三００號判例、六十一年臺上字第一三
    ００號判例闡釋甚明。至所謂無瑕疵，係指被害人所為不利
    被告之陳述，與社會上一般生活經驗或卷存其他客觀事實並
    無矛盾而言；另所謂就其他方面調查認與事實相符，非僅以
    所援用之旁證足以證明被害結果為已足，尤須綜合一切積極
    佐證，除認定被告確為加害人之可能外，在推理上無從另為
    其他合理原因之假設，有一不合於此，即不能以被害人之陳
    述作為論斷之證據。況刑事訴訟法第一百六十一條第一項亦
    規定，檢察官就被告犯罪事實，應負舉證責任，並指出證明
    之方法，是檢察官對於起訴之犯罪事實，應負提出證據及說
    服之實質舉證責任，倘其所提出之證據，不足為被告有罪之
    積極證明，或其指出證明之方法，無從說服法院以形成被告
    有罪之心證，基於無罪推定之原則，自應為被告無罪判決之
    諭知，此亦有最高法院九十二年度臺上字第一二八號判例意
    旨可資依循。又刑法第二百十條之偽造私文書罪，以行為人
    主觀上認識其為無制作權之人，及知悉內容反於事實，仍故
    為假冒有制作權之他人名義，制作不實文書之意思，並客觀
    上進而有實施制作此項不實內容之文書犯行，致使公眾或他
    人有足生損害之虞，為其犯罪構成要件（最高法院八十三年
    度台上字第一三五九號判決意旨參照），而刑法上偽造文書
    罪之成立，以足生損害於公眾或他人為特別要件，所謂足生
    損害，固不以實已發生損害為必要，然亦必須事實上有足以
    生損害之虞者，始足當之，若其僅具偽造之形式，而實質上
    並不足以生損害之虞者，尚難構成本罪，最高法院著有四十
    三年臺上字第三八七號、四十七年臺上字第三五八號、四十
    九年臺非字第一八號判例意旨可資遵循。
三、公訴人認被告甲○○涉犯刑法第二百十六條、第二百十條行
    使偽造文書罪嫌，無非係以告訴人丙○○之指訴、證人乙○
    ○之證述、八十九年十一月二十六日中國醫藥學院附設醫院
    董事長陳立夫病情簡報、上開陳立夫八十九年十一月二十六
    日手諭以為論據。訊據被告固坦承確有撰寫上開訴外人陳立
    夫之手諭，並蓋用陳立夫印章之事實，惟矢口否認有何刑法
    第二百十六條、第二百十條行使偽造私文書之犯行，辯稱：
    陳立夫當時年事已高，寫字困難，故平日文書即委由伊代為
    處理，而上開手諭係因當時陳立夫生病住在醫院，本案原先
    之告訴人即陳立夫之子陳澤寵在醫院照顧陳立夫，經陳澤寵
    轉告伊陳立夫要伊寫假條即上開手諭，並要伊寫要由訴外人
    王廷輔主持董事會，伊始代為撰寫、用印，是伊並無偽造文
    書之犯行，況後來中國醫藥學院召開董事會時，也沒有照該
    手諭之記載，由王廷輔擔任主席代為主持，而係依當時私立
    學校法第二十七條第二項之規定，另行推選訴外人方中民擔
    任主席，況依當時私立學校法第二十七條第二項之規定，不
    論董事長即陳立夫請假與否，該次董事會均可召開，且當時
    私立學校法第二十九條第一項亦規定董事應親自出席，不得
    委派代表，足見，該次董事會並未受陳立夫請假或者是該手
    諭之影響，是該手諭無論對於中國醫藥學院或陳立夫而言，
    實質上均無生損害，亦無足生損害之虞，至公訴意旨所指之
    中國醫藥學院董事會第十四屆第五次會議通過之議案，係經
    中國醫藥學院董事會依當時私立學校法之規定，討論後，決
    議通過，並未有何違法之處，且伊僅為陳立夫之秘書，非中
    國醫藥學院董事，對於該等決議事項，既未參與，自與伊全
    無關聯等語。
四、經查：
 (一) 證據能力部分：
 1、按被告以外之人於審判外之言詞或書面陳述，除法律有規定
    者外，不得作為證據，刑事訴訟法第一百五十九條第一項定
    有明文；復按被告以外之人於偵查中向檢察官所為之陳述，
    除顯有不可信之情況者外，得為證據，同法第一百五十九條
    之一第二項亦有規定；另按被告以外之人於審判外之陳述，
    雖不符前四條之規定，而經當事人於審判程序同意作為證據
    ，法院審酌該言詞陳述或書面陳述作成時之情況，認為適當
    者，亦得為證據，同法第一百五十九條之五規定甚明。本案
    據以認定事實之證據，除證人乙○○於九十四年七月十一日
    偵查中檢察官訊問時所為之陳述，業經具結且無顯不可信之
    情形存在，依刑事訴訟法第一百五十九條之一第二項規定，
    自具備證據能力；其餘之傳聞證據，因被告、選任辯護人及
    公訴人均表示對於證據能力不爭執，本院審酌該等言詞陳述
    或書面陳述作成之情況，相關陳述人均未曾主張非出於任意
    性或不正取供，足信作成時之情況，應無違法或不當情事，
    因而認為適當，依刑事訴訟法第一百五十九條之五規定，該
    等言詞陳述或書面陳述，均具備證據能力而均得作為證據，
    合先敘明。
 2、次按，證人依法應具結而未具結，其證言不得作為證據，刑
    事訴訟法第一百五十八條之三固定有明文，惟查，刑事訴訟
    法關於證人之訊問，採具結制度，其用意在擔保證言之真實
    性及憑信性，並提高證人之責任心及警戒心，使為誠實之陳
    述，是具結乃證言真實性之程序擔保；又刑事訴訟法第一百
    八十六條第一項前段所規定之具結，係指「依法」有具結義
    務之人，履行其具結之義務而言，並非所有未令其具結之證
    人所為之陳述即當然無證據能力，是證據能力之有無，不能
    單純以證人是否具結為斷；又九十二年一月十四日修正通過
    之刑事訴訟法施行前（九十二年九月一日施行），已繫屬於
    各級法院之案件，其後之訴訟程序，應依修正刑事訴訟法終
    結之，但修正刑事訴訟法施行前已依法定程序進行之訴訟程
    序，其效力不受影響，刑事訴訟法施行法第七條之三定有明
    文（最高法院九十六年度臺上一０一一號判決意旨參照）。
    查，證人乙○○於另案即臺灣高等法院臺中分院檢察署（下
    稱臺中高分檢）九十年度查字第一九號案件偵查中，檢察官
    訊問時所為之證述，依前開規定，仍具有證據能力；另證人
    即本案原告訴人陳澤寵於另案即臺灣臺中地方法院檢察署（
    下稱臺中地檢署）九十一年度他字第四０一號偽造文書案件
    偵查中，經檢察官以被告身分傳喚到庭訊問，其身分既非證
    人，即與上開「依法應具結之要件」不合，是其雖未具結，
    然其所為之陳述，依當時有效之刑事訴訟法亦別無應具結之
    規定，揆諸前開說明，於本案中應認亦仍具有證據能力，併
    此敘明。
 (二) 查，被告係訴外人陳立夫創辦之立夫文教基金會秘書，並兼
    任陳立夫之私人秘書，須依陳立夫之指示，始得以陳立夫之
    名義出具函文或通知，而被告確有以陳立夫之名義撰寫上開
    內容為「敬啟者，立夫因病無法參加本次董事會議，特請王
    廷輔董事代表主持，此致各位董事先生。陳立夫『蓋章』敬
    啟八九、十一、二十六」等字樣之手諭，並在該手諭上蓋用
    陳立夫之橡皮章及其所保管之陳立夫私章。甲○○偽造該手
    諭後，即將此手諭交予證人乙○○，證人乙○○再交予不知
    情之訴外人王廷輔、吳東瀛等人乙情，業據被告供承在卷，
    且經證人王廷輔於臺灣臺北地方法院檢察署（下稱臺北地檢
    署）九十二年度偵字第一三六六０號偽造文書案件偵查中檢
    察官訊問時，結稱：該手諭係中國醫藥學院董事會秘書處的
    阮先生拿給伊，要伊代為主持等語（見臺北地檢署九十二年
    度偵字第一三六六０號卷(一)第四四頁反面第四五頁），證人
    乙○○迭於臺北地檢署九十四年度偵續字第一六五號偽造文
    書案件偵查中檢察官訊問時經具結後、臺北地檢署九十六年
    度偵續二字第四號偽造文書案件偵查中檢察事務官詢問時，
    及於本院審理時具結證稱：上開手諭是被告在開董事會前一
    天即八十九年十一月二十五日，於學校拿給伊的，因董事長
    陳立夫生病了，不能來主持董事會，伊就依照教育部規定開
    會時提出報告，並記載於會議紀錄內，伊是董事會秘書，校
    內的事平時陳立夫就是由被告傳達，董事長陳立夫的事都是
    由被告處理等語綦詳（見臺北地檢署九十四年度偵續字第一
    六五號卷二一頁至第二五頁、臺北地檢署九十六年度偵續二
    字第四號卷第三二頁至第三四頁、本院卷(二)第五七頁至第六
    ０頁），並有上開手諭及中國醫藥學院八十九年十一月二十
    六日董事會第十四屆第五次董事會議紀錄等件（見臺北地檢
    署九十二年度偵字第一三六六０號卷第九頁至第一三頁、第
    一五頁）在卷可資佐證。
 (三) 惟告訴人丙○○及原告訴人陳澤寵雖以八十九年十一月二十
    六日中國醫藥學院附設醫院董事長陳立夫病情簡報為據，指
    稱：被告基於偽造文書之犯意，明知陳立夫因病在中國醫藥
    學院附設醫院住院，且當時已呈現意識糢糊狀態，全無任何
    自主意識表示之可能，竟於八十九年十一月二十六日，未經
    陳立夫授權，擅自偽造陳立夫之上開手諭，並將手諭交予證
    人乙○○，由乙○○再交予證人王廷輔及訴外人吳東瀛等人
    召開中國醫藥學院董事會第十四屆第五次會議，並違法通過
    有關中國醫藥學院購買彰化校地預付款，同意訴外人張守鎮
    等人延後返還原應於九十年四月一日退還中國醫藥學院二億
    元之議案，致生損害於中國醫藥學院及陳立夫云云，惟查：
 1、八十九年十一月二十六日中國醫藥學院附設醫院董事長陳立
    夫病情簡報固載有：目前董事長之意識呈現模糊而嗜睡狀態
    ，放置有鼻胃管及導尿管，病情在中西醫全力治療下仍不穩
    定；且因高齡、心肺功能不佳、糖尿病、營養不良、免疫及
    抵抗力降低等因素，隨時會有感染而致敗血症，或引發多器
    官衰竭之可能。目前病房中二十四小時皆有主治醫師照顧，
    並由醫療小組每日定期研商，隨時嚴密監控病情等語，有八
    十九年十一月二十六日中國醫藥學院附設醫院董事長陳立夫
    病情簡報（見臺北地檢署九十二年度偵字第一三六六０號卷
    (一)第一六頁）在卷可佐。惟查，上開病情簡報係訴外人即當
    時中國醫藥學院附設醫院院長蔡長海於八十九年十一月二十
    六日中國醫藥學院董事會第十四屆第五次會議中提出，用以
    向該董事會之成員報告陳立夫之病情狀況，有中國醫藥學院
    八十九年十一月二十六日董事會第十四屆第五次董事會議紀
    錄（見臺北地檢署九十二年度偵字第一三六六０號卷(一)第九
    頁至第二六頁）在卷可考，是上開病情簡報所載訴外人陳立
    夫「目前意識呈現模糊而嗜睡狀態」自係指訴外人蔡長海前
    往病房觀察時之狀態，而衡諸常情，病人於病榻之中，固常
    呈現意識呈現模糊而嗜睡狀態，然尚非無時有意識清醒非呈
    嗜睡之狀態，是自尚無從依上開病情簡報所載之內容，即遽
    認陳立夫於臥病期間均為意識呈現模糊而嗜睡狀態，全無向
    親友、旁人甚或被告交談或交辦事宜可能，是告訴人憑以指
    訴，已失所據，而公訴人以該病情簡報認陳立夫神智不清無
    法授權被告撰寫上開手諭云云，亦嫌速斷。
 2、且衡諸證人王廷輔於九十二年度偵字第一三六六０號偽造文
    書案件偵查中檢察官訊問時，結稱：陳立夫於八十九年十一
    月二十六日前後，身體時好時壞，但其精神狀況伊無法確定
    ，那段期間陳澤寵有在臺灣陪陳立夫等語（見臺北地檢署九
    十二年度偵字第一三六六０號卷(一)第四四頁反面第四五頁）
    ，而證人即原告訴人陳澤寵於臺中地檢察署九十一年度他字
    第四０一號偽造文書案件偵查中亦陳稱：伊父親即陳立夫當
    時神智很清楚，十一月十四日當天不舒服，但十一月十五日
    開刀，十一月十六日後就很清楚，到八十九年十一月二十六
    日開董事會當天還很清楚等語（見臺中地檢署九十一年度他
    字第四０一號卷第二四頁、第七六頁），並曾於上開案件偵
    查中，在九十一年十月四日，以刑事補充陳述狀陳稱：前開
    病情簡報係訴外人蔡長海所捏造等語（見臺中地檢署九十一
    年度他字第四０一號卷第三一頁），益見，告訴人等上開指
    訴與陳澤寵前述偵查中所述，前後有所不符，已非無瑕，實
    難採憑。
 (四) 再，被告雖就其辯稱：陳立夫當時年事已高，寫字困難，故
    平日文書即委由伊代為處理，而上開手諭係因當時陳立夫生
    病住在醫院，本件原先之告訴人即陳立夫之子陳澤寵在醫院
    照顧陳立夫，經陳澤寵轉告伊，陳立夫要伊寫假條即上開手
    諭，並要伊寫要由證人王廷輔主持董事會，伊始代為撰寫、
    用印，是伊並無偽造文書之犯行等語，無從提出確切證據證
    明上開手諭係由陳立夫或由證人陳澤寵授權其撰寫，惟查，
    證人乙○○於本院審理中到庭結稱：伊不知道本件手諭是否
    經過陳立夫授權，但董事長即陳立夫的事情是由被告處理等
    語（見本院卷(二)第五八頁反面），且證人陳澤寵於臺中地檢
    察署九十一年度他字第四０一號偽造文書案件偵查中曾陳稱
    ：伊沒有叫甲○○寫這手諭，但伊父親陳立夫有沒有叫甲○
    ○寫，伊並不知道等語明確（見臺中地檢署九十一年度他字
    第四０一號卷第二四頁），並曾於九十四年七月十一日，臺
    北地檢署九十四年偵續字第一六五號案件偵查中，以刑事補
    充告訴理由狀陳稱：陳立夫因病無法主持董事會，乃交代伊
    通知被告轉知董事會延期召開等語（見臺北地檢署九十四年
    偵續字第一六五號卷第二七頁），足見，被告上開所辯，亦
    非純屬子虛。另證人乙○○固曾於在臺中高分檢九十年度查
    字第一九號案件偵查中檢察官訊問時證稱：「告發人想要繼
    承董事長的位置，認為那是他父親的功勞是私人的產業，在
    董事會開會的時候，他們偽造董事長陳立夫的手諭，要王廷
    輔當董事會的主席，但董事不同意，乃推方中民當主席，當
    時董事長陳立夫已經昏迷，沒有行為能力，告發人他們偽造
    董事長手諭，表示要由王廷輔董事主持會議，叫我在董事會
    上不要把偽造手諭拿出來，只口頭報告說董事長有這個指示
    就好，我為保護自己依法把該偽造手諭拿出來，這是八十九
    年十一月二十六日第十四屆第五次董事會。」等語（見臺灣
    高等法院臺中分院檢察署九十年度查字第一九號案件，九十
    年十二月二十六日訊問筆錄），惟查，審諸該次訊問筆錄之
    內容可知，證人乙○○所指之「告發人」，應非本件被告，
    且核諸證人乙○○於臺北地檢署九十六年度偵續二字第四號
    檢查事務官詢問時證稱：伊不知道誰想要繼承，也不知道上
    開筆錄上所指告發人是指何人，也不知道「他們」是指何人
    ，伊也不知道有沒有人偽造手諭，伊不知道到底有沒有人偽
    造這一張手諭，伊只知道手諭是被告拿給伊的，被告是叫伊
    口頭報告一下就好，他把問題看得很簡單，他只是轉交這個
    條子，被告沒有特別交待說不要把手諭拿出來這種話，伊之
    前講的意思有落差，可能是因為伊有鄉音講的不清楚，伊不
    知道這張手諭的來龍去脈，誰叫他寫的伊也不知道等語（見
    臺北地檢署九十六年偵續二字第四號卷第三二至第三四頁）
    ，復經本院於審理時質之其所言「他們偽造董事長手諭」之
    「他們」係指何人，證人乙○○亦結稱：伊不太清楚董事長
    方面的狀況，也不知道伊當時為何這樣講等語（見本院卷(二)
    第五九頁）屬實，足見，證人乙○○對上開手諭由何人授權
    制作、是否涉及偽造等，並不知情，故要難僅因證人乙○○
    上開於臺中高分檢九十年度查字第一九號案件偵查中所為之
    證述，即認被告有何偽造文書之罪嫌。又本件且既乏其他積
    極證據足以證明被告犯罪行為，自不能遽為被告有罪之認定
    。
 (五) 況中國醫藥學院召開第十四屆第五次董事會時，並未依照該
    手諭之記載，由訴外人王廷輔擔任主席代為主持，而係依當
    時私立學校法第二十七條第二項之規定，另行推選訴外人方
    中民擔任主席，而於會中經董事討論後決議通過「有關中國
    醫藥學院購買彰化校地預付款二億元，地主願提供其他土地
    作為抵押，但須附上土地詳細資料、鑑價報告書等評估是否
    等值，依法設定抵押，提請核備。」之議案乙情，有中國醫
    藥學院第十四屆第五次會議紀錄載明：「... 六、報告事項
    ：(一)秘書室報告：1、董事長因病不能到會主持會議，應依
    私校法第二十七條規定（如附件一）：董事長因病不能出席
    會議或擔任主席時，由董事會議另行推選一人為會議主席。
    2、八十九年十一月二十五日下午，朱秘書持董事長立公本
    月二十六日手諭（如附件二）：本人因病無法參加本次董事
    會議，特請王廷輔董事代表主持。(二)王董事廷輔：董事長雖
    有手諭，要本人擔任主席，本人特推薦資深馬董事建中為本
    次會議主席。(三)陳董事榮宗：董事長因病不能主持會議，應
    依私校法第二十七條規定處理，才能符合教育部規定，因本
    會有很重要的提案，通過後要報教育部。本人推薦方董事中
    民擔任本次會議主席。(四)馬董事建中：本人從事中醫臨床，
    擬推薦方董事中民擔任本次會議主席。(五)謝校長：私立學校
    一切要依法處理，私校法第二十七條規定推選主席，仍要董
    事同意才可，本次董事會因有重要提案要報教育部。決議；
    全體董事一致通過，推選方董事中民擔任本次會議主席。..
    . (七)提案單位：學校。案由：有關中本校購買彰化校地預付
    款二億元，地主願提供其他土地作為抵押，但須附上土地詳
    細資料、鑑價報告書等評估是否等值，依法設定抵押（如附
    件十四），提請核備。決議：通過。... 」等語（見臺北地
    檢署九十二年度偵字第一三六六０號卷(一)第九頁至第二六頁
    ），並有中國醫藥學院第十四屆第五次會議紀錄全本附卷可
    參，復經證人乙○○於本院審理中到庭結稱：董事會當天沒
    有依照該手諭由訴外人王廷輔當主席，是因，第一、董事長
    因病不能主持會議，依規定不能出席會議，應由董事會議推
    出會議主席，第二、被告將手諭給伊，伊已於會議內報告，
    但董事們認為應該要依照當時私立學校法來處理，所以才另
    選任訴外人方中民當主席，伊也覺得這樣比較合法等語明確
    （見本院卷(二)第五八頁反面至第六０頁）。是亦難認該手諭
    對於中國醫藥學院或陳立夫而言，實質上有生何損害，或有
    何足生損害之虞。
 (六) 至告訴人等雖復以：陳立夫當時的意思是要延期開會，而上
    開手諭就像鑰匙，開啟了原本應該延期的會議云云，然按，
    當時即八十九年一月十九日修正公布之私立學校法第二十七
    條第二項規定「董事會議由董事長召集，並為主席。董事長
    因故不能出席會議或擔任主席時，由董事會議另行推選董事
    一人為會議主席。」、同法第二十九條第一項規定：「董事
    應親自出席董事會議不得委派代表。」，是告訴人既不否認
    八十九年十一月二十六日中國醫藥學院召開第十四屆第五次
    董事會當時陳立夫確實因病無法前往主持會議，則縱無上開
    手諭，依上揭私立學校法第二十九條第一項、第二十七條第
    二項規定，中國醫藥學院董事會本可另行推選董事一人擔任
    主席，而召開會議，並無告訴人所指應延期召開董事會議之
    情形可言，且觀諸證人阮傳皓於臺中地檢署九十一年度他字
    第四０一號案件中檢察官訊問時結稱：以往有曾經因為董事
    長無法出席指定人擔任主席，大家都沒意見，但該次董事會
    主要議題是要決算學校的經費及其他提案，議題很重要，所
    以要由董事長親自出席，後來出席的董事就推選訴外人方中
    民擔任主席等語（見臺中地檢署九十一年度他字第四０一號
    卷第二二頁至第二五頁），雖與其本院審理時結證稱：據伊
    所知，陳立夫以前都有來參加董事會，只有這次，因病缺席
    ，當時陳立夫病很重，大家都知道，而董事會以往也沒有發
    生由他人代理主持會議之情形，當天學校要開此會議是因有
    事情一定要經董事會會議通過才行，所以，必須召開此會議
    等語（見本院卷(二)第五八頁反面至第五九頁反面），雖就陳
    立夫是否曾有缺席董事會而指定他人代理董事會主席之細節
    ，稍有差異，然對於無因而延期開會乙情，並無二致，是告
    訴人之指訴，顯屬無據。而上開中國醫藥學院董事會會議召
    開之程序既於法無違，且前揭議案，係經該董事會依當時私
    立學校法之規定，討論後，決議通過，尚難認有何公訴意旨
    所指違法通過致生損害於中國醫藥學院及陳立夫之情事。而
    公訴人就被告被訴之犯罪事實，亦未能提出積極證據，為被
    告有罪之積極證明，或指出證明之方法，說服本院形成被告
    有罪之心證，是依無罪推定原則，尚難僅以告訴人之指訴、
    前開陳立夫之病情簡報及被告自承有撰寫上開手諭，即逕行
    推認被告有偽造上開手諭之犯行。從而，本院既認無從形成
    上開手諭係由被告偽造之心證，自亦無從認定被告將該手諭
    交付與證人乙○○，而於上開董事會議中提出，有何行使偽
    造私文書之犯行，併此敘明。
五、綜上所述，被告雖有撰寫上開陳立夫之手諭，並蓋用陳立夫
    印章，交付與證人乙○○，在上開中國醫藥學院董事會議中
    提出之事實，然本院既認尚難僅以告訴人之指訴及前開病情
    簡報即排除被告係經陳立夫授權或由陳立夫透過陳澤寵授權
    ，始撰寫上開手諭之可能性，是公訴人公訴人所提出之證據
    均不足以證明被告確有刑法第二百十六條、第二百十條行使
    偽造私文書之犯行，且亦未能舉證證明上開手諭確係由被告
    所偽造並持以行使，此外，本院復查無其他積極證據，足認
    被告有公訴人起訴之犯行，自屬不能證明被告犯罪，核諸首
    揭判例意旨及說明，自應由本院就被告為無罪之諭知。
據上論斷，應依刑事訴訟法第三百零一條第一項，判決如主文。
本案經檢察官賴秋萍到庭執行職務。
中    華    民    國    98    年    2     月    20    日
                  刑事第五庭  審判長法  官  黃程暉
                                    法  官  李宜娟
                                    法  官  鄭昱仁
以上正本證明與原本無異。
如不服本判決應於收受送達後10日內向本院提出上訴書狀，並應
敘述具體理由；其未敘述上訴理由者，應於上訴期間屆滿後20日
內向本院補提理由書（均須按他造當事人之人數附繕本）「切勿
逕送上級法院」。告訴人或被害人如對於本判決不服者，應具備
理由請求檢察官上訴，其上訴期間之計算係以檢察官收受判決正
本之日期為準。
                                    書記官  宋德華
中    華    民    國    98    年    2    月    20     日


司法院資訊處製作；財團法人民間司法改革基金會備份。
